臺灣桃園地方法院行政訴訟判決　
110年度交字第491號
111年4月12日辯論終結
原      告  熊國威  
被      告  桃園市政府交通事件裁決處
                      設桃園市○○區○○路00號7~8樓
代  表  人  張丞邦    住同上
訴訟代理人  黃一鳴律師
複代理人    賴佳郁律師
上列當事人間交通裁決事件，原告不服被告民國110年9月22日桃
交裁罰字第58－DG0000000號裁決，提起行政訴訟，本院判決如下
：
    主  文
原告之訴駁回。
訴訟費用新臺幣參佰元由原告負擔。
    事實及理由
一、事實概要：
    原告於民國110年5月5日6時31分許，駕駛車牌號碼000－0000
    號自用小客車（下稱系爭車輛），行經桃園市○○區○○路000
    號附近時，為民眾於110年5月5日檢舉，經桃園市政府警察
    局龜山分局（下稱舉發機關）員警認原告有「汽車駕駛人未
    依規定使用方向燈」之違規，遂逕行舉發並填製桃警局交字
    第DG0000000號之舉發違反道路交通管理事件通知單（下稱
    系爭舉發通知單），記載應到案日期110年7月8日前，並移
    送被告處理。嗣原告於110年5月31日到案陳述不服舉發，經
    被告函請舉發機關協助查明事實後，認原告確有「汽車駕駛
    人未依規定使用方向燈」之違規，即於110年9 月22日填製
    桃交裁罰字第58－DG0000000號之裁決書（下稱原處分），爰
    依道路交通管理處罰條例（下稱處罰條例）第42條及違反道
    路交通管理事件統一裁罰基準及處理細則（下稱裁罰基準及
    處理細則）等規定，裁處原告罰鍰新臺幣（下同）1,200元
    之處分。原告不服，於是提起本件行政訴訟。
二、原告起訴主張及聲明：
（一）主張要旨：原告當時係因遭前方大貨車阻擋而無法前行，
      且因前方視線被檔，所以要將車子微調，先觀察前方對向
      是否有來車，若無來車始可繼續前行，這是合理之駕駛方
      式，故被告不明究理，以原告未使用方向燈裁處原告，原
      告深感委屈與不服。又檢舉人若有違規未使用方向燈，則
      對於違法者所提供之證據，可否做為證據？故應請舉發機
      關調查檢舉人是否有違規？若舉發機關未能舉證檢舉人是
      否違規，則是否盡到保障人民之權益？再者，按處罰條例
      第42條規定之「不依規定使用燈光」，該燈光是否僅指「
      方向燈」？抑或包括「煞車燈」？故「使用燈光」到底是
      指何種燈？況重點應該不是什麼燈，而是該燈光是否已對
      其他車輛提供合理之警示，且處罰條例並無白紙黑字規定
      為「方向燈」，則本件處罰是否有擴大解釋之嫌？
（二）聲明：撤銷原處分。
三、被告答辯及聲明：
（一）答辯要旨：
    ⒈引用處罰條例第7條之1、第42條、道路交通安全規則（下
      稱道安規則）第91條第1項第6款、道路交通標誌標線號誌
      設置規則第182條第1項、第2項，及臺灣新北地方法院105
      年度交字第63號、104年度交字第333號等相關交通法規之
      條文與判決（詳卷附答辯狀）。
    ⒉舉發機關110年8月10日山警分交字第1100023844號函文表
      示略以：「…旨揭車輛於110年5月5日6時31分，行經桃園
      市○○區○○路000號附近，向左變換車道時，未依規定使用
      方向燈，違規事實明確，本分局依法舉發，核無違誤…」
      等語。復依採證影片內容，於影片顯示時間6時31分27秒
      許，路面即顯示黃虛線分隔雙向車道，而系爭車輛亦同時
      變換車道且未依上開規定使用方向燈。而處罰條例依其立
      法目的，即在為加強道路交通管理，維護交通秩序，確保
      交通安全。其中有關駕駛人行為應遵守之規定，本即都有
      其特別規範之安全理由，其中有關行進間之變換車道或轉
      彎，必須使用方向燈提醒其他駕駛人及行人，尤為駕駛人
      須具備之基本常識，俾利其他用路人了解車輛動向，以維
      自身及他人行車安全。換言之，上開使用方向燈等行為係
      駕駛人行駛中應盡之注意義務，駕駛人確有遵守之義務。
　　⒊復參照臺中高等行政法院109年度簡上字18號、最高行政法
      院92年度判字第275號等裁判意旨，檢舉人縱有未依規定
      使用方向燈之違規，亦與本件違規事實之構成無涉，是原
      告不得主張「不法之平等」，且其主張亦不影響舉發機關
      依法舉發之合法性。
　　⒋至原告稱應有法條明示指出超車一定要打方向燈一節，依
      據道安規則第101條第1項第5款後段規定：「汽車超車時
      ，應依下列規定：五、…超越時應顯示左方向燈並於前車
      左側保持半公尺以上之間隔超過，行至安全距離後，再顯
      示右方向燈駛入原行路線」，是依前述規定，駕駛人於變
      換車道或超車時，皆應使用方向燈，原告未依規定使用方
      向燈，其違規事實明確。　
    ⒌綜上所述，系爭車輛因有「汽車駕駛人未依規定使用方向
      燈」之情，已該當處罰條例第42條規定之要件，是被告依
      法裁處，應無違誤，原告之訴為無理由。
（二）聲明：駁回原告之訴。
四、爭點：
（一）被告認定原告有「汽車駕駛人未依規定使用方向燈」之違
      規，有無違誤？
（二）被告以原處分裁罰原告罰鍰1,200元，有無違誤？
五、本院之判斷：
（一）前提事實：
      原告於110年5月5日6時31分許，駕駛系爭車輛行經桃園市
      ○○區○○路000 號附近時，為民眾於110年5月5日檢舉，經
      舉發機關員警認原告有「汽車駕駛人未依規定使用方向燈
      」之違規等情，此有舉發機關110年8月10日山警分交字第
      1100023844號函文（見本院卷第35頁）、行車紀錄器畫面
      擷取照片（見本院卷第37頁正反面）、檢舉資料（見本院
      卷第41頁正反面）、系爭舉發通知單（見本院卷第49頁）
      、汽車車籍查詢（見本院卷第51頁）、原告申訴書（見本
      院卷第53頁）等資料各1 份在卷可憑。
（二）被告認定原告有「汽車駕駛人未依規定使用方向燈」之違
      規，並無違誤：
    ⒈按「汽車駕駛人，不依規定使用燈光者，處新臺幣1,200元
      以上3,600元以下罰鍰」，處罰條例第42條定有明文。次
      按「行車遇有轉向、減速暫停、讓車、倒車、變換車道等
      情況時所用之燈光及駕駛人之手勢，應依下列規定：六、
      變換車道時，應先顯示欲變換車道方向之燈光或手勢」、
      「汽車駕駛人，應依下列規定使用方向燈：二、左（右）
      轉彎時，應先顯示車輛前後之左（右）邊方向燈光；變換
      車道時，應先顯示欲變換車道方向之燈光，並應顯示至完
      成轉彎或變換車道之行為」，為道安規則第91條第1項第6
      款及第109條第2項第2款所明定。
    ⒉經查，本院依職權勘驗被告所提供之行車紀錄器影像，其
      內容（略以）：「（一）檔案名稱：contactus_9611_0。
      ⒈錄影畫面時間共10秒，本檔案之錄影畫面係2021年5月5
      日6時許所錄製，為檢舉人車輛行車記錄器之影像畫面。⒉
      錄影畫面時間6時31分57秒許，原告所駕駛車牌號碼000－0
      000號自用小客車（下稱系爭車輛）開始向左跨越單黃線
      ，並駛入對向車道超車，變換車道期間僅看見系爭車輛之
      煞車燈亮起，並未看見閃爍左側方向燈。⒊錄影畫面時間6
       時32分3 秒許，系爭車輛再由對向車道向右駛入其行向
      之車道內，變換車道期間亦僅看見系爭車輛之煞車燈亮起
      ，並未看見閃爍右側方向燈。（二）檔案名稱：contactu
      s_9612_0。⒈錄影畫面時間共10秒，本檔案之錄影畫面係2
      021年5月5日6時許所錄製，為檢舉人車輛行車記錄器之影
      像畫面。⒉錄影畫面一開始，即可看見系爭車輛之左側輪
      胎跨越單黃線行駛。⒊錄影畫面時間6時32分21秒許，系爭
      車輛已完全駛入對向車道準備進行超車，變換車道期間系
      爭車輛完全未使用左側方向燈。⒋錄影畫面時間6時32分27
      秒許，系爭車輛再由對向車道向右駛入其行向之車道內，
      變換車道期間亦僅看見系爭車輛之煞車燈亮起，並未看見
      閃爍右側方向燈」等情（見本院卷第68至69頁），核與舉
      發機關110年8月10日山警分交字第1100023844號函文表示
      略以：「說明：二、本件交通違規係民眾檢舉案件，審據
      旨案交通違規舉證影片，內容如下：㈠旨揭車輛於110年5
      月5日6時31分，行經桃園市○○區○○路000號附近，向左變
      換車道時，未依規定使用方向燈，違規事實明確，本分局
      依法舉發，核無違誤。㈡於110年5月5 日6時32分，行經桃
      園市○○區○○路000號附近，向右變換車道時，未依規定使
      用方向燈，違規事實明確，本分局依法舉發，核無違誤」
      等語（見本院卷第35頁），大致相符，足認系爭車輛確實
      於110年5月5日6時31分許，行經桃園市○○區○○路000號附
      近時，自其行向之車道向左跨越「行車分向線（即單黃線
      ）」變換車道至對向車道進行超車時，並未依規定使用左
      側方向燈之違規事實，堪予採認。
    ⒊原告雖主張：若檢舉人亦是違法未使用方向燈，對於違法
      者所提供之證據可否做為證據，實有很大問題等語。惟查
      ，按憲法之平等原則要求行政機關對於事物本質上相同之
      事件作相同處理，乃形成行政自我拘束，惟憲法之平等原
      則係指合法之平等，不包含違法之平等，此有最高行政法
      院93年判字第1392號判例意旨可資參照。而行政行為，非
      有正當理由，不得為差別待遇，行政程序法第6條固有明
      文，此即行政法上之平等原則。然行政機關若怠於行使權
      限，致人民因個案違法狀態未排除而獲得利益時，該利益
      並非法律所應保護之利益，因此其他人民不能要求行政機
      關比照該違法案例授予利益，亦即人民不得主張「不法之
      平等」，最高行政法院92年度判字第275號判決意旨闡釋
      明確。經查，本件原告駕駛系爭車輛確實有變換車道未依
      規定使用方向燈之客觀違規行為事實，已詳如前述，是縱
      認檢舉人車輛亦有未使用方向燈之違規行為，惟此亦係檢
      舉人是否另涉違反處罰條例規定，而另件裁罰之問題，且
      縱檢舉人未經舉發、裁處，原告亦不得執此主張「不法之
      平等」而要求比照辦理，藉此免除本件違規事實而應負之
      罰責。故原告上開主張，不足採信。
　　⒋至原告主張：按處罰條例第42條規定之「不依規定使用燈
      光」，該燈光是否僅指「方向燈」？抑或包括「煞車燈」
      ？故「使用燈光」到底是指何種燈？重點應該不是什麼燈
      ，而是該燈光是否已對其他車輛提供合理之警示，且處罰
      條例並無白紙黑字規定為「方向燈」等語。惟查，觀諸處
      罰條例第42條規定之「不依規定使用燈光」，雖未指明係
      何種燈光，惟此係因不依規定使用燈光之情形有各種態樣
      ，分別規定於各種有關道路交通安全之法規之中，無法將
      各種應使用何種燈光之情形，在處罰條例第42條規定之法
      條中逐一列舉，因此，須視違規行為人之違規行為態樣，
      檢視其所違反之法規依據。又按「行車遇有轉向、減速暫
      停、讓車、倒車、變換車道等情況時所用之燈光及駕駛人
      之手勢，應依下列規定：六、變換車道時，應先顯示欲變
      換車道方向之燈光或手勢」、「汽車超車時，應依下列規
      定：五、前行車減速靠邊或以手勢或亮右方向燈表示允讓
      後，後行車始得超越。超越時應顯示左方向燈並於前車左
      側保持半公尺以上之間隔超過，行至安全距離後，再顯示
      右方向燈駛入原行路線」，道安規則第91條第1項第6款、
      第101條第1項第5款分別定有明文。是依上開規定，駕駛
      人於變換車道進行超車時，皆應先使用左側方向燈，再使
      用右側方向燈駛回原路線，以提醒後方駕駛人，此亦是本
      件原告應使用方向燈之法律依據。經查，本件依前揭勘驗
      結果，原告於超車時，不僅未依規定先使用左側方向燈，
      且於駛回原路線，亦未使用右側方向燈，其有「不依規定
      使用燈光」之違規事實明確。故原告上開主張，顯係誤解
      法律之規定，不足採信。
    ⒌綜上所述，本件原告駕駛系爭車輛行經上開路段，於變換
      車道至對向車道進行超車時未使用方向燈，其違規事證明
      確，已詳如前述。又原告係持有合法駕駛執照之人，其未
      遵守轉彎時應使用方向燈之要求，縱認非故意，亦有應注
      意，能注意，而未注意之過失責任。故本件被告認定原告
      有「汽車駕駛人未依規定使用方向燈」之違規，並無違誤
      。
（三）被告以原處分裁罰原告罰鍰1,200元，並無違誤：
    ⒈按「汽車駕駛人，不依規定使用燈光者，處新臺幣1,200元
      以上3,600元以下罰鍰」，處罰條例第42條定有明文。
    ⒉次按裁罰基準及處理細則第1條規定：「本細則依道路交通
      管理處罰條例第92條第4項規定訂定之」、第2條第1項、
      第2項規定：「處理違反道路交通管理事件之程序及統一
      裁罰基準依本細則之規定辦理。前項統一裁罰基準，如附
      件違反道路交通管理事件統一裁罰基準表」，核上開裁罰
      基準及處理細則之規定，就其立法目的及功能，乃為防止
      處罰機關枉縱或偏頗，依處罰條例第92條第4項所授權交
      通部會同內政部訂定之裁罰基準及處理細則及其附件「違
      反道路交通管理事件統一裁罰基準表」（下稱裁罰基準表
      ），用以維持裁罰之統一性與全國因違反道路交通管理事
      件受處罰民眾之公平，不因裁決人員不同，而生偏頗，寓
      有避免各監理機關於相同事件恣意為不同裁罰之功能，並
      非法所不許，於憲法上保障人民財產權之意旨並無牴觸（
      此並有司法院釋字第511號解釋意旨理由足資參照），是
      被告自得依此裁罰基準表而為裁罰。
    ⒊原告確有「汽車駕駛人未依規定使用方向燈」之違規行為
      ，已詳如前述，且原告係於應到案期限內到案聽後裁決，
      又依裁罰基準表規定：「機車或小型車」、「汽車駕駛人
      ，不依規定使用燈光」，於期限內繳納或到案聽候裁決者
      ，裁處罰鍰1,200元。是本件被告依處罰條例第42條、裁
      罰基準及處理細則及裁罰基準表等規定，以原處分裁處原
      告罰鍰1,200元，經核即屬於法有據，該等處分並無違誤
      。故原告訴請撤銷原處分為無理由，應予駁回。
（四）本件判決基礎已臻明確，兩造其餘之攻擊防禦方法及訴訟
      資料經本院審酌後，核與判決結果不生影響，無一一論述
      之必要，附此敘明。
六、本件第一審裁判費為裁判費300元，應由原告負擔，爰確定
    第一審訴訟費用額如主文第二項所示。
七、據上論結，本件原告之訴無理由，依政訴訟法第237條之8  
    第1項、第98條第1項前段等規定，判決如主文。　　
中　　華　　民　　國　　111 　年　　4 　　月　　20　　日
　　　　　　　　　行政訴訟庭　法　官　黃漢權
上為正本係照原本作成。
如不服本判決，應於判決送達後20日內，向本院提出上訴狀並表
明上訴理由（原判決所違背之法令及其具體內容或依訴訟資料可
認為原判決有違背法令之具體事實），其未載明上訴理由者，應
於提出上訴後20日內向本院補提理由書（上訴狀及上訴理由書均
須按他造人數附繕本，如未按期補提上訴理由書，則逕予駁回上
訴），並應繳納上訴裁判費新臺幣750元。
中　　華　　民　　國　　111 　年　　4 　　月　　21　　日
                              書記官  蕭竣升